臺灣雲林地方法院民事裁定　　　　　　 100年度事聲字第30號
異　議　人
即　債權人　國泰世華商業銀行股份有限公司
法定代理人　汪國華
代　理　人　蘇志成
異　議　人
即　債權人　豐（台灣）商業銀行股份有限公司
法定代理人　李鐘培
相　對　人
即　債務人　林容德
上列異議人與相對人林容德間因消費者債務清理事件，異議人對
於本院司法事務官於中華民國100 年7 月13日所為99年度司執消
債更字第8 號更生方案認可之民事裁定聲明異議，本院裁定如下
：
    主  文
原裁定廢棄。
    理  由
一、按關於更生或清算之程式，除本條例別有規定外，準用民事
    訴訟法之規定，消費者債務清理條例第15條定有明文。復按
    ，當事人對於司法事務官處理事件所為之終局處分，得於處
    分送達後10日之不變期間內，以書狀向司法事務官提出異議
    。司法事務官認前項異議有理由時，應另為適當之處分；認
    異議為無理由者，應送請法院裁定之。法院認第一項之異議
    為有理由時，應為適當之裁定；認異議為無理由者，應以裁
    定駁回之，民事訴訟法第240 條之4 第1 項至第3 項亦定有
    明文。次按，債務人有薪資、執行業務所得或其他固定收入
    ，法院認更生方案之條件公允者，得不經債權人會議可決，
    逕依債務人之聲請或依職權以裁定認可更生方案，消費者債
    務清理條例第64條第1 項復有明文。所謂更生方案之條件「
    公允」，除考量清償總額已達債權總額相當成數外，亦應斟
    酌各債權人間之公平受償，及特定債權人依更生方案行使權
    利時，是否較他債權人受有不公平之限制。
二、本件異議意旨略以：
  (一)異議人國泰世華商業銀行股份有限公司（下稱國泰世華銀行
    ）部分：
  1.相對人既已負鉅額債務，其每月必要支出自應以內政部所頒
    佈之100 年度臺灣省最低生活費新臺幣（下同）9,829 元為
    限，加計相對人應分擔之未成年子女扶養費後，相對人每月
    生活必要支出應於14,829元範圍內，方屬允妥。
  2.以相對人每月平均收入30,000元計算，於扣除上開生活必要
    支出後，其每月應能清償15,171元，非相對人所提之 9,000
    元。而相對人係將其每月應繳納予華南商業銀行股份有限公
    司（下稱華南銀行）之貸款10,000元計入，此部分之支出已
    超出日常生活之必要消費，影響更生債權之清償，導致還款
    成數僅有58.89%，故原經認可之更生方案對異議人而言並非
    公允，顯違消費者債務清理條例之立法意旨，爰依法聲明異
    議，請求廢棄原裁定等語。
  (二)異議人豐（台灣）商業銀行股份有限公司（下稱豐銀行
    ）部分：
  1.相對人之母為華南銀行房貸之連帶保證人，更為該不動產之
    所有權人，且既為連帶保證人，理應共同承擔房貸債務之清
    償，非由相對人單獨承擔，並藉此大幅降低更生方案償還金
    額，相對人此舉，除累積家人財產外，實已損及所有無擔保
    債權人之權益，故相對人應與家人協商自行售屋清償房貸減
    輕負擔，以展現其還款誠意。
  2.近來經濟狀況已好轉，鈞院僅以相對人民國96年至98年之所
    得清單及99年5 至7 月之薪資單，即認定相對人之平均薪資
    為30,000元，顯屬偏低。縱認相對人之每月薪資為30,000元
    ，扣除內政部所頒佈之100 年度臺灣省最低生活費10,244元
    及相對人應分擔之未成年子女扶養費6,833 元後，每月仍有
    12,923元可資清償，相對人卻僅願每月清償9,000 元，顯非
    合理。
  3.相對人正值壯年，距法定退休年齡尚有20年之工作可能，具
    有相當之工作及清償債務能力，如以該更生方案8 年為期，
    即可免除其餘債務，無異變相鼓勵有工作能力之債務人，不
    思努力工作以償還負債，反以需支付母親名下房貸為由並藉
    更生程序要求債權人大幅減免其負債，就債之履行，不無違
    背誠信原則之嫌，爰依法聲明異議，請求廢棄原裁定等語。
三、經查：
  (一)本件債務人聲請更生，前經本院以99年度消債更字第19號民
    事裁定開始更生程序在案，有上開裁定在卷可參，而債務人
    確有薪資收入及受薪情形，亦有財政部臺灣省中區國稅局96
    ～98年度綜合所得稅各類所得資料清單等附卷可稽。本院裁
    定准債務人開始更生程序後，債務人提出更生方案，以其平
    均每月薪資約為30,000元，扣除每月必要支出平均為21,000
    元（含個人必要生活支出6,000 元、子女扶養費用5,000 元
    、房屋貸款10,000元）後，剩餘之金額9,000 元均作為每月
    （期）更生還款金額，清償期為8 年（96期），總計清償86
    4,000 元，清償成數為58.89%，並有保證人林瑩連帶保證
    上開更生方案之履行，本院司法事務官以該更生方案係公允
    適當且可行，予以認可，合先敘明。
  (二)按消費者債務清理條例第42條第1 項規定所謂債務人無擔保
    之債務，係指債務人所負擔之債務，並未以自己財產為擔保
    者而言。且債務人聲請更生或清算時，依消費者債務清理條
    例第31條第2 項規定，債務人之保證人或為債務人提供擔保
    之第三人均得申報債權以行使求償權，此時其非擔保權人，
    屬普通債權人。如債權人已申報債權，則保證人或提供擔保
    之人即不能申報債權（求償權），消費者債務清理條例第31
    條第2 項準用第31條第1 項但書定有明文。故債權人直接對
    債務人行使權利而申報債權時，雖有第三人提供人保或物保
    ，但對債務人而言其仍只是普通債權人，如未受滿足清償時
    ，就不足部分將來可對擔保物或保證人行使權利（消費者債
    務清理條例第71條參照）。故債權之物保係第三人所提供者
    ，亦屬於無擔保或無優先權之債權，於計算消費者債務清理
    條例第42條第1 項規定之無擔保或無優先權之債務總額時，
    應一併予以計算（97年第4 期民事業務研究會第12號法律問
    題司法院民事廳消費者債務清理條例法律問題研審小組意見
    參照）。又自消費者債務清理條例第68條規定「更生不影響
    有擔保或有優先權之債權人之權利。但本條例別有規定或經
    該債權人同意者，不在此限。」，及同條例第71條規定「債
    權人對於債務人之共同債務人、保證人或為其提供擔保之第
    三人所有之權利，不因更生而受影響。」比較觀之，倘若消
    費者債務清理條例第68條所規定之「有擔保之債權人」，本
    意尚包括債務人就其所負擔之債務，以第三人之財產為債權
    人提供擔保之情形，則何須於同條例第71條特別規定債權人
    對於為其提供擔保之第三人所有之權利，不因更生而受影響
    ？益見消費者債務清理條例規定所謂「有擔保之債權」，僅
    限於債務人以自己財產為債權人擔保之情形，至債務人以第
    三人之財產為債權人提供擔保，則屬於無擔保或無優先權之
    債權甚明。從而，本件債務人林容德以其母之不動產設定最
    高限額抵押權，而向華南銀行辦理房屋貸款，有華南銀行所
    提出之貸款契約、協議償還增補契約、他項權利證明書、抵
    押權設定契約書、其他約定事項及土地、建物登記第二類謄
    本等影本在卷可稽，揆諸前揭說明，華南銀行對債務人林容
    德之房屋貸款債權應為無擔保及無優先債權，是本院司法事
    務官於99年12月21日所編造之債權表誤將該筆房屋貸款列為
    有擔保之債權，於法顯屬未合。
  (三)本件之債權表既有如上所述之違誤，而未將華南銀行對債務
    人林容德之房屋貸款債權改列為無擔保及無優先債權，與其
    他無擔保及無優先債權平等受償，則華南銀行是否仍如其所
    陳不參加更生程序，即有疑義；再原裁定酌留10,000元供債
    務人林容德繳納對其而言應屬無擔保及無優先債權之上開房
    屋貸款，而未與其他無擔保及無優先債權人平等受償，更難
    謂其更生方案係屬公允。
四、綜上所述，原裁定就上開情形未予查明即認定債務人所提更
    生條件係屬公允而予以認可，即有未當。本院審酌前開情形
    ，認原裁定所認可之更生方案有重為審酌之必要。異議人提
    出異議，為有理由，自應由本院將原裁定廢棄，並由司法事
    務官另為妥適之處理。
五、據上論結，本件異議為有理由，依消費者債務清理條例第15
    條，民事訴訟法第240 條之4 第3 項前段，裁定如主文。
中    華    民    國   100    年    11    月    25    日
                  民事第二庭  法  官  陳秋如
以上正本係照原本作成。
如不服本裁定，應於送達後10日內向本院提出抗告狀，並應繳納
抗告費新臺幣1,000 元。
中    華    民    國   100    年    11    月    25    日
                              書記官  官佳慧